臺灣高等法院台南分院民事判決　九十三年度上易字第一九五號　Ｊ
　　　　上　訴　人　乙 ○ ○.
　　　　訴訟代理人　陳 惠 菊　　律師
　　　　　　　　　　送達代收人.
　　　　被 上 訴人　甲○○○.
　　　　訴訟代理人　林 金 宗　　律師
右當事人間請求侵權行為損害賠償事件，上訴人對於中華民國九十三年八月三十日台
灣台南地方法院九十三年度訴字第三三六號第一審判決提起上訴，本院於九十三年十
一月十六日言詞辯論終結，茲判決如左：
    主    文
上訴駁回。
第二審訴訟費用由上訴人負擔。
　　事    實
甲、上訴人方面：
一、聲明：(一)原判決不利於上訴人部分廢棄。(二)右廢棄部分，被上訴人在原審之訴及
    假執行之聲請均駁回。(三)第一、二審訴訟費用均由被上訴人負擔。(四)若受不利判
    決，願供擔保請准予免為假執行。
二、陳述：除與原判決記載相同者，茲引用之外，補稱：
  (一)傷害之損害賠償及金額部分：
  1.上訴人並無傷害被上訴人之行為，被上訴人受傷係因自己不慎被家具絆倒所致。
　　原審認定上訴人傷害被上訴人，係依據兩造之子賴清坊於台南地方法院檢察署九
　　十二年度發查字第一三一號偵查時之證詞，惟賴清坊並未親眼見到被上訴人絆倒
　　，或聽見上訴人推倒被上訴人之聲音。被上訴人當時亦未向賴清坊表示上訴人推
　　倒她，自不足以賴清坊之證詞認定係上訴人傷害被上訴人。故除被上訴人自述為
　　上訴人所推倒外，並無其他證據足以證明上訴人有傷害行為。
　2.被上訴人雖提出醫藥費收據及驗傷單，惟上訴人既未對被上訴人有傷害行為，則
　　醫藥費用之損害並非上訴人所造成，其亦未受有非財產上之損害，被上訴人就此
　　部分之請求自非有理。
　(二)借款部分：
　1.依原審證人陳石定之證詞，顯見該覺書係因上訴人丈人要求且被上訴人準備提出
　　告訴之情況下，上訴人為求息事寧人始簽立，而系爭款項係為開設照相館而交付
　　，此亦可由被上訴人所稱交付金錢之時間與設立公司之時間接近可知。
　2.上訴人於被上訴人所稱之借貸期間當時資力亦頗豐，根本無須向任何人為借貸。
　　更何況如上訴人係向被上訴人借款開設照相館，除非被上訴人係以該借款充作投
　　資資金，否則上訴人焉有可能將被上訴人列名為股東並記載於股東名冊。何況本
　　件不僅被上訴人為股東，連其妹陳富榕亦為股東，若非被上訴人係出資人，焉有
　　可能將其妹亦列為股東，並得享有股東應有之權利（如盈餘分配）。
　3.況查台灣現中小企業於公司登記事項卡之出資額記載常與實際出資額不符，本件
　　如按當時兩造之出資比例分配，被上訴人如可分得百分之四十之權利亦不違經驗
　　法則。
　4.再查，夫妻對簿公堂情形所在多有，更何況要求出資額之返還，原判決以公司成
　　立時間之久暫及經營盈虧未明，而認為該筆金額非為出資額，顯無理由。是縱有
　　該一百萬元之交付，亦屬雙方投資事業的投資款，非被上訴人主張之借款。
三、證據：援用第一審所提證據。
乙、被上訴人部分：
一、聲明：(一)上訴駁回。(二)訴訟費用由上訴人負擔。
二、陳述：除與原判決記載相同者，茲引用之外，補稱：
　(一)經原審向台南區中小企業銀行新興分行調閱上訴人所開立之活期帳戶00000
　　0000000，在民國（下同）八十六年四月二十四日確有新台幣（下同）五
　　十萬元係由被上訴人匯入，足證被上訴人有交付借款之事實。
　(二)被上訴人交付上訴人之款項，係借款，非投資：
　1.上訴人所經營之日森有限公司，係從事照相沖印，所需之營業設備不需一百萬元
　　，且若係被上訴人出資，則依該公司之變更登記事項卡被上訴人所列股份為何僅
　　三十五萬元？而非一百萬元？上訴人之詞顯係臨訟編造，不足採信。
　2.八十六年間，有限公司之成立仍有股東最少五人之限制，上訴人將被上訴人列入
　　，不過是充當人頭，其餘三位股東也是充當人頭，上訴人向被上訴人借錢，用於
　　投資事業，夫妻一場，被上訴人自然將所有積蓄傾力相助，照相沖印是由上訴人
　　在經營，亦非被上訴人所能置喙，自不能以登記事項否定借貸事實。
　3.且依證人陳石定於原審之證詞，足證上訴人在八十七年七月二十六日當時確實承
　　認有借款一百萬元，並承諾要償還，始簽下覺書甚明。
　(三)兩造自七十一年十二月十二日結婚，於婚前、婚後被上訴人均有工作，至八十四
　　年止，被上訴人確實存有積蓄，此有被上訴人於原審提出之收入明細、勞保記錄
　　、扣繳憑單、定期存款查詢單等可稽。但於婚後陸續將積蓄借給上訴人，以現金
　　交付約有五十萬元，上訴人生意失敗，被上訴人也無怨無悔。但上訴人因事業不
　　順，藉故就毆打被上訴人，為顧及兩造之子，被上訴人始維持此段婚姻。但此段
　　婚姻二十餘年，上訴人有房屋一棟，被上訴人竟落得身無分文，且上訴人對被上
　　訴人及小孩不聞不問，就連法院核發之保護令命上訴人支付每個月二萬元之扶養
　　費，上訴人也置之不理，被上訴人不得不提起本訴，請求返還借款。
　(四)上訴人在其所簽名之覺書上，業已承認向被上訴人借款總金額為一百萬元，故被
　　上訴人就借款之支付應已盡舉證責任，況被上訴人當時確有一百萬元之資力，證
　　人陳石定於原審業已清楚證明，是被上訴人就借款事實已盡舉證責任。
三、證據：援用第一審所提證據。
    理    由
一、本件被上訴人於原審起訴主張：兩造間為夫妻關係，上訴人於九十二年一月四日
　　凌晨零時許，在臺南市○區○○路二五六巷三號之一住處客廳內，因子女管教問
　　題，上訴人竟基於傷害被上訴人身體之犯意，徒手推倒被上訴人，致被上訴人撞
　　及椅子而受有腰部挫傷之傷害，因此支出有醫療等費用；另上訴人於八十六年間
　　向被上訴人借款一百萬元，此有上訴人於八十七年八月二十六日親自簽名之「覺
　　書」為憑。為此依民法第一百八十四條、第一百九十三條、第一百九十五條、第
　　二百二十九條第二項、第二百三十三條第一項之規定提起本訴，請求上訴人應給
　　付被上訴人醫藥費二千零六十元、精神損害賠償十九萬七千九百四十元、借款一
　　百萬元，共一百二十萬元及自起訴狀送達之翌日起至清償日止按年息百分之五計
　　算之利息等情。（原審判決上訴人應給付被上訴人一百零一萬二千零六十元及自
　　九十三年三月十一日起至清償日止，按週年利率百分之五計算之利息，並准被上
　　訴人供擔保為假執行之宣告，被上訴人其餘之訴駁回，上訴人就其敗訴部分提起
　　上訴）
二、上訴人則以：上訴人未對被上訴人有何傷害行為，被上訴人所受傷害係因自己不
　　慎被家具絆倒所致，非上訴人所造成。另兩造於八十六年間未有消費借貸關係，
　　縱被上訴人提出之該紙覺書為上訴人所簽，惟該覺書係因被上訴人之父要求且被
　　上訴人準備提出告訴之情況下，上訴人為求息事寧人始簽立。且縱使被上訴人確
　　有交付上訴人一百萬元，亦屬投資於開設日森有限公司，此由被上訴人係該公司
　　股東且交付金錢之時間點與設立公司之時間點接近即可得推知。故上開一百萬元
　　實係被上訴人出資，被上訴人請求上訴人返還借款，顯無理由云云資為抗辯。
三、被上訴人主張：兩造係屬夫妻關係，於九十二年一月四日凌晨零時許，在臺南市
    ○區○○路二五六巷三號之一住處客廳內，因子女管教問題，兩造發生爭執，被
    上訴人倒地受有傷害。另上訴人於八十七年七、八月間，至被上訴人娘家請求被
    上訴人返家時，當時被上訴人之父（即上訴人之岳丈）陳石定協調，在陳石定之
    見證下，上訴人簽署「覺書」一份（原審卷第十七頁），上訴人同意返還向被上
    訴人之借款一百萬元及被上訴人曾於八十六年四月二十四日匯款五十萬元予上訴
    人在台南區中小企業銀行新興分行之活期存款帳號0000000000000
　　000號帳戶之事實，有被上訴人提出之醫藥費用收據影本二紙、和解書影本乙
　　紙、台南區中小企業銀行新興分行函文乙份為證（原審卷第九頁、第十五頁、第
　　十六頁、第八十八頁、第八十九頁），復為上訴人所不爭（本院卷第三十三頁、
　　第三十四頁），堪信真實。
四、經查：
　(一)侵權行為損害賠償部分：
　1.查被上訴人於九十二年一月四日凌晨零時許因與上訴人發生爭執，為上訴人用手
　　推倒在地而受傷，嗣至台南市立醫院驗傷，經查驗被上訴人腰部確實受有挫傷之
　　傷害，提出台南市立醫院診斷書乙紙為證（原審卷第十四頁）。上訴人因該傷害
　　案件，經原審法院刑事庭判處拘役肆拾日，如易科罰金，以參佰元折算壹日在案
　　，業經原審法院調閱九十二年度易字第九七０號刑事卷宗查核屬實，並有刑事判
　　決正本在卷可稽（原審卷第十頁至第十二頁），被上訴人主張其受上訴人傷害成
　　傷之事實，堪信真正，上訴人空言否認，洵不足採。
　2.按「因故意或過失，不法侵害他人之權利者，負損害賠償責任。」、「不法侵害
　　他人之身體、健康、名譽、自由、隱私、貞操，或不法侵害其他人格法益而情節
　　重大者，被害人雖非財產上損害，亦得請求賠償相當之金額。」，分別為民法第
　　一百八十四條第一項前段、第一百九十五條第一項前段所明定。上訴人對被上訴
　　人為傷害行為，業見上述，係對被上訴人之侵權行為，被上訴人依侵權行為法則
　　請求上訴人損害賠償，於法有據。爰就被上訴人之請求分述如下：
　(1)醫藥費部分：被上訴人主張因遭上訴人之傷害，支出之醫療費用二千零六十元，
　　提出醫藥費收據二紙為證，核為醫療所必需，應予准許。
  (2)精神慰藉金部分：被上訴人主張因遭上訴人之傷害，精神受有苦痛，請求給付慰
    藉金，核屬有據。本院審酌上訴人係高中畢業、在其父經營之公司上班、月薪為
    三萬七千元，被上訴人為二專畢業、目前從事看護之兼差工作，月薪約一萬多元
    等身份地位、經濟及教育等一切情狀，認被上訴人之請求以一萬元為適當，逾此
    之請求並無理由。
  3.依上所述，被上訴人依侵權行為之法律關係，得請求上訴人給付醫療費用二千零
  　六十元，精神慰藉金一萬元，共為一萬二千零六十元。
  (二)清償借款部分：
    上訴人否認曾向被上訴人借款一百萬元，並辯稱「被上訴人交付之金額，係伊投
    資經營日森有限公司之投資款項」云云。經查：
  1.上訴人有無向被上訴人借款一百萬元？
  (1)按「稱消費借貸者，謂當事人一方移轉金錢或其他代替物之所有權於他方，而約
　　定他方以種類、品質、數量相同之物返還之契約。」，民法第四百七十四條第一
　　項定有明文。
  (2)查上訴人於八十七年八月二十六日書立覺書予被上訴人，該覺書（原審卷第十七
    頁）記載「前向陳純惠（被上訴人）借出之新台幣一百萬元，嗣後願當償還，恐
    口無憑，以本立覺書為證」，並由被上訴人之父（上訴人之岳父）陳石定擔任立
    會人，證人陳石定於原審證稱：「八十七年七月二十日被告（即上訴人）打原告
    （即被上訴人），原告回我家．．七月二十六日我打電話給被告叫他來我家，．
    ．當時我有問被告兩造為何吵架，他說原告要向他討錢，但被告沒有錢給他，所
    以被告才打原告，當時原告質問被告要何時還錢，被告表示沒有錢，要等有錢時
    就會清償，所以我才寫下覺書並簽名，但被告看完之後他有簽名並寫下地址。」
    等語（原審卷第六十七頁），參以被上訴人曾於八十六年四月二十四日匯款五十
    萬元予上訴人在台南區中小企業銀行新興分行之活期存款帳號00000000
    00000000號帳戶之事證，衡情若被上訴人僅交付上訴人五十萬元，上訴
    人斷無任意在記載「積欠被上訴人一百萬元」之覺書上簽名之理，被上訴人主張
    上訴人積欠伊借款一百萬元之事實，堪信真正。上訴人嗣雖否認覺書之真正或稱
    年久不復記憶云云，惟查上開覺書上「乙○○」字樣之簽名，經本院以肉眼核對
　　，核與上訴人不爭執真正之另件和解書上之簽名（原審卷第九頁）筆跡相同，應
　　係上訴人親簽無誤，上訴人空言否認，洵不足採。
  2.被上訴人交付之一百萬元，是否係被上訴人投資經營日森有限公司之投資款項？
    經查：依上訴人於原審提出之「日森有限公司之設立登記事項卡」記載，該公司
    之資本總額共為一百萬元，上訴人為該公司之董事出資額為五十萬元，被上訴人
    則為公司之股東出資額為三十五萬元，另有第三人即被上訴人之妹陳富榕、蔡賴
    明霞、蔡朝正亦為股東出資額均為各五萬元。按上訴人自認收受被上訴人交付之
    匯款五十萬元，倘係被上訴人之出資，理應登記被上訴人出資額為五十萬元，其
    僅登記三十五萬元，顯與上開登記事項金額不符。況證人陳富榕（上訴人之妻妹
    ）於原審證稱：「因為當時我姊夫（上訴人）要做生意，拜託我當人頭，實際上
    我並沒有出資」（原審卷第一百四十一頁），核與被上訴人於原審所述「被上訴
    人借錢給上訴人，是上訴人自行去開設照相館，被上訴人只是人頭」、「其他股
    東都掛人頭，並沒有確實之出資」、「那是要節稅，因應稅法之規定」亦屬相符
    ，上訴人此部分所辯，亦無理由。
五、綜上所述，被上訴人基於侵權行為（傷害部分）及消費借貸之法律關係，分別請
    求上訴人給付一萬二千零六十元、一百萬元，均有理由，原審判決上訴人應給付
    上訴人一百零一萬二千零六十元，及自九十三年三月十一日起至清償日止，按年
    息百分之五計算之利息，並准供擔保為假執行之宣告，於法並無違誤，上訴意旨
    指摘原審判決不當，求為廢棄改判，非有理由，應予駁回。
六、本件事證已臻明確，兩造其餘攻擊防禦方法及證據資料，經核與本院判決結果不
    生影響，不予一一論述，併此敘明。
據上論結，本件上訴為無理由，依民事訴訟法第四百四十九條第一項、第七十八條判
決如主文。
中　　　華　　　民　　　國　　九十三　　年　　十一　　月　　　三十　　　日
　　　　　　　　　　　　　　　　　　台灣高等法院台南分院民事第三庭
~B1審判長法官　林　　輝　　雄
~B2　　　法官　徐　　宏　　志
~B3　　　法官　曾　　平　　杉
右為正本係照原本作成。
不得上訴。
中　　　華　　　民　　　國　　九十三　　年　　 十二　　 月　　　二　　　日
~B法院書記官　葉　　秀　　珍
